臺灣高等法院刑事判決　　　　　　　　　　　　　九十二年度上訴字第二三六八號
　　上　訴　人
　　即　被　告　乙○○
　　　　　　　　丙○○
　　右　一　人
　　選任辯護人　蕭明哲律師
右上訴人因偽造文書等案件，不服臺灣臺北地方地方法院九十一年度訴字第一五九號
（起訴案號：臺灣臺北地方法院檢察署九十年度偵字第七四三五號），中華民國九十
二年六月十六日第一審判決，提起上訴，本院判決如左：
    主  文
原判決撤銷。
乙○○收受贓物，累犯，處有期徒刑伍月，如易科罰金，以佰元折算壹日。
丙○○無罪。
    事  實
一、乙○○曾於民國（下同）八十六年間犯傷害罪，經臺灣臺北地方法院判處有期徒
    刑三月，嗣經本院駁回上訴確定，而於八十七年六月二日執行完畢，詎仍不知悔
    改，竟於八十九年十二月十日，在臺北市○○區○○路二段二八一巷十號之一（
    二樓）其住處內，因夏颯穗（原名夏月秀，所涉偽造文書案件，現由原審通緝中
    ）無力發放員工薪資，向其無息借貸新臺幣（下同）二萬元，乙○○明知夏颯穗
    向其無息借貸所交付用以擔保之浪琴牌女用手錶，係夏颯穗於八十九年十二月十
    日持梁珠貴（所涉竊盜等罪部分，業經本院另案判處有期徒刑二年確定）先前於
    同年月九日，在臺北市○○路二三七巷十弄四十七號一樓竊得之甲○○所有之中
    國信託銀行信用卡，以行使偽造私文書及詐欺之方式，向位於臺北市○○街一０
    六號英吉利鐘錶眼鏡有限公司（以下簡稱：英吉利公司），刷卡所得之贓物，仍
    收受上開手錶作為無息借款之擔保。嗣經警於八十九年十二月二十九日十七時三
    十分許，在臺北市○○區○○路二段二八一巷十號前，查獲乙○○戴用該女錶，
    始知上情。
二、案經臺北市政府警察局報請臺灣臺北地方法院檢察署檢察官偵查起訴。
    理  由
壹、有罪部分：
一、訊據被告乙○○矢口否認有收受贓物之犯行，辯稱：是夏颯穗積欠員工林佩芬薪
    資二萬元，拿錶向伊抵押借錢，伊有請夏颯穗提出統一發票及保證卡證明手錶的
    來源正當，伊並不知該錶係來路不明之贓物云云。惟查，被告乙○○明知前開女
　　錶為來路不明之贓物，仍以之作為無息借款之擔保，借貸二萬元予夏颯穗一事，
    業據證人夏颯穗於警訊時供稱：「（問：乙○○是否知道刷卡得來物品為贓物？
    ）當然知道」、「（問：你與乙○○有無仇怨？有何補充意見？）沒有仇恨：：
    ：是乙○○打電話叫我千萬不要出面，這樣子警察就查不到證據」等語（見偵查
    卷第九頁）；嗣於偵查中亦供稱：「乙○○在我刷回來當場與梁（珠貴）為分金
    飾等物爭吵時也有到場，知悉我去刷卡是偽卡：：：，故他當時亦知該錶是我以
    偽卡刷來的」、「（問：余是否知情？）在我將錶拿予他向他借錢時，他才知道
    ，後來我並叫其不要將錶拿出去」等語（見偵查卷第一三九頁、第一四七頁反面
    ）。又證人林佩芬即夏颯穗之員工於偵查中亦證稱：伊當天在場，夏颯穗未出示
    帳單或保證卡，只拿錶給被告等語（見偵查卷第一六二頁），且該手錶是否有統
    一發票或保證卡，與被告是否知悉該錶係贓物無涉，被告亦不能據此卸責。況夏
    颯穗既已積欠員工薪資，顯見其經濟狀況必已十分拮据，何以會有餘力購買價值
    十二萬多元之名錶，被告乙○○對此竟毫不懷疑，亦與常情不符。此外，復有簽
    帳單影本、統一發票影本各一紙在卷可憑。本件事證明確，被告所辯均屬畏罪卸
    責之詞，不足採信，被告犯行洵堪認定，應依法論科。
二、至被告請求本院傳喚訊證人即臺北市政府警察局刑事警察大隊警員任駒，證明該
    浪琴牌女用手錶之統一發票是伊交給任駒，且伊並未在查獲當時配戴該浪琴女錶
    等情。然證人任駒已於原審訊問時證稱：「（問：他（即被告）回來店鋪後，有
    看到他手裡戴手錶嗎？）有。」、「（問：什麼樣的手錶？）女用的浪琴手錶。
    」、「（問：就是本案的浪琴手錶？）是。」等語（見原審卷第三五一頁），原
    審就此已加調查，仍無法證明被告乙○○所辯之情節為真實，且不論被告有無當
    場配戴手錶，亦無礙其故買贓物罪責之成立。又證人任駒雖於原審中證稱：卷附
    之統一發票係伊於英吉利公司影印所得云云，惟觀之卷附之統一發票係一般消費
    者所執之「收執聯」，英吉利公司所留存者應為「存根聯」，是證人任駒此部分
    所證尚有不合，惟如前述，縱被告可提出統一發票，與被告對於贓物是否認識無
    涉，是亦無法為有利於被告之認定，故本院認並無再次傳訊證人任駒之必要，附
    此敘明
三、按刑法第三百四十九條第一項之所謂收受贓物，指其物因他人財產犯罪已成贓物
    之，有所收受取得持有而言，凡為本條第二項行為所不包括之行為皆為收受，如
    贈與、互易、典質、無利息之消費借貸等之行為均是。行為人因借與現款而將贓
    物收入為質，其主觀上雖已知為贓物，但其目的在擔保借款之易於清償，而非為
    之保管及隱藏，亦非以之抵債，蓋行為人以獲債權圓滿清償，即將贓物歸還，故
    因借款而將贓物收入為質，不應成立寄藏或故買贓物，而應成立收受贓物罪（參
    見趙琛著刑法分則實用下冊第九五八頁；陳樸生著實用刑法第八五四頁）。準此
    ，本件被告係以無息借貸金錢予夏颯穗之方式，從夏颯穗處取得用以擔保借款之
    贓物手錶，核其所為，係犯刑法第三百四十九條第一項收受故買贓物罪。被告有
    事實欄所載犯罪科刑執行情形，有本院被告全國前案記錄表可稽，其於有期徒刑
    執行完畢後，五年之內再犯有期徒刑以上之本件之罪，為累犯，應依法加重其刑
    。
四、原審對於被告乙○○部分予以論罪科刑，固非無見。惟查，被告自夏颯穗處取得
    來路不明之女錶，係用於擔保夏颯穗無息借款之用，且成立收受贓物罪名，原審
    認定係用以抵償夏颯穗之債務，而構成故買贓物罪名，應有誤會。被告上訴意旨
    ，仍執前詞否認犯罪，雖無理由，然原判決既有前揭可議，自應由本院將此部分
    予以撤銷改判。爰審酌被告曾有犯罪前科，素行本不佳，及其犯罪之動機、目的
    、手段、智識程度，所故買之贓物價值尚非鉅大，且已歸還被害人等一切情狀，
    量處如主文所示之刑，並諭知易科罰金之折算標準，以示懲儆。又被告行為後，
    刑法第四十一條前段業已修正為「犯最重本刑為五年以下有期徒刑以下之刑之罪
    ，而受六個月以下有期徒刑或拘役之宣告，因身體、教育、職業、家庭之關係或
    其他正當事由，執行顯有困難者，得以一元以上三元以下折算一日，易科罰金。
    」並於九十年一月十日公布施行，同年一月十二日生效，是被告行為後法律已有
    變更，因涉執行之事項，與罪刑輕重問題無關，並無有利或不利於被告之問題，
    依刑法第二條第一項前段之規定，應適用裁判時之新修正刑法第四十一條第一項
    ，諭知易科罰金之折算標準，亦併此敘明。
貳、無罪部分：
一、公訴意旨略以：被告丙○○、夏颯穗、梁珠貴、蔡鴻文共同意圖為自己不法之所
    有，基於詐欺取財、偽造私文書、行使偽造私文書之概括犯意聯絡，於八十九年
    十二月十日上午十時許，在臺北市○○區○○路二段二八一巷十號之一（二樓）
    ，將梁珠貴於八十九年十二月九日竊得甲○○所有中國信託銀行卡號00000
    00000000000號信用卡一張，推由夏颯穗在前開信用卡背面偽簽「江
    蘇華」署名，梁貴珠、蔡鴻文、夏颯穗、丙○○四人遂一同駕車前往臺北市○○
    街一０六號英吉利公司，再由夏颯穗、丙○○二人下車進入該公司，選購價值十
    二萬五千二百元之浪琴牌女用手錶，盜刷甲○○前開信用卡，佯稱為信用卡之真
    正使用人，供前開特約商店人員劉任祥持該信用卡在印錄機上刷卡辨識而行使之
    ，夏颯穗並在前開店員所交付一式三聯屬私文書性質之簽帳單顧客存根聯持卡人
    簽名欄上偽簽「江蘇華」之署押一枚（同時複寫「江蘇華」署押一枚於特約商店
    聯及銀行存根聯），以為「持卡人同意依照信用卡使用約定，一經使用或訂購物
    品均應按所示之全部金額，付款予發卡銀行」用意之證明，並交還前開店員而行
    使該簽帳單簽帳購物，使前開商店人員劉任祥陷於錯誤，而將夏颯穗、丙○○選
    購之物品及簽帳單第一聯交付夏颯穗收取，中國信託商業銀行亦誤認該夏颯穗即
    為信用卡持卡人而代為墊付簽帳款，足以生損害於甲○○本人、「江蘇華」、英
    吉利公司及中國信託商業銀行。丙○○、梁珠貴、蔡鴻文、夏颯穗於詐得前開浪
    琴牌女錶後，又承前揭概括犯意聯絡，於同日上午十時三十分許，推由夏颯穗持
    前開信用卡，前往臺北市○○街九九之一號「信樺珠寶銀樓」，佯以選購黃金項
    鍊一條、黃金手鍊二條、黃金戒指兩只等金飾，共計價值三萬八千五百二十元，
    於結帳時亦以前開相同手法，推由夏颯穗提示前開信用卡，並在「信樺珠寶銀樓
    」人員丁○○所交付一式三聯屬私文書性質之簽帳單顧客存根聯持卡人簽名欄上
    偽簽「江蘇華」之署押一枚（同時複寫「江蘇華」署押一枚於特約商店聯及銀行
    存根聯）後，交還丁○○，使丁○○陷於錯誤，而將夏颯穗選購之金飾及簽帳單
    第一聯交付夏颯穗收取，中國信託商業銀行亦誤認其即為信用卡持卡人而代為墊
    付簽帳款，足以生損害於甲○○本人、「江蘇華」、信樺珠寶銀樓及中國信託商
    業銀行。梁珠貴、蔡鴻文、夏颯穗、丙○○則將上開所詐得金飾朋分，因認被告
    丙○○共同涉犯詐欺取財、偽造私文書、行使偽造私文書罪嫌。
二、按犯罪事實應依證據認定之，無證據不得推定其犯罪事實。又不能證明被告犯罪
    者，應諭知無罪之判決，刑事訴訟法第一百五十四條第二項及第三百零一條第一
    項分別定有明文。次按認定犯罪事實，須依證據，而所謂證據，係指合法之積極
    證據就犯罪事實能為具體之證明者而言；又認定不利於被告之事實，須依積極證
    據，苟積極證據不足為不利於被告事實之認定時，即應為有利於被告之認定，更
    不必有何有利之證據，最高法院三十年上字第八一六號著有判例。再所謂「積極
    證據足以為不利被告事實之認定」，係指據為訴訟上證明之全盤證據資料，在客
    觀上已達於通常一般之人均不致於有所懷疑，而得確信被告確曾犯罪之程度，若
    未達到此一程度，而有合理懷疑之存在時，即無從為有罪之確信，此觀同院七十
    六年度台上字第四八九六號判例意旨自明。
三、公訴人認被告丙○○涉犯右揭犯行，無非以共同被告梁珠貴於偵查時之供詞及夏
    颯穗之供詞，資為證據。惟訊據被告丙○○堅詞否認有上開犯行，辯稱：是夏颯
    穗邀伊一起去英吉利公司，伊不知信用卡是偷來，看到夏颯穗簽的不是她自己的
    姓名，伊才覺得怪怪的，伊亦沒有一起去銀樓刷卡購買金飾，事後亦未分得任何
    贓物等語。
四、經查：
（一）被告丙○○確曾於八十九年十二月十日陪同夏颯穗前往英吉利公司刷卡購買浪
      琴牌女用手錶一支等情，已為被告丙○○所自承，並據同案被告夏颯穗、梁珠
      貴及證人劉任祥（英吉利公司經理）證述明確，固然屬實。然據被告丙○○於
      警訊時供稱：「不知道該信用卡為遭竊之物，在刷卡時我有看到夏颯穗簽卡的
      名字是『江蘇華』，我看出來那張信用卡有問題」（見偵查卷第九頁）；於偵
      查中供稱：「當天與夏颯穗去鐘錶行買手錶，夏颯穗以信用卡付費，我看到他
      在簽名時，不是簽自己名字，怪怪的」（見偵查卷第六十七頁反面）；於原審
      時則供稱：「我陪他進去錶店，他簽卡的時候我隱約看到他不是簽他的名字，
      我雖然有質疑，但不便當場指認他」（見原審卷第五十七頁）；嗣於本院審理
      時亦供稱：「看到夏颯穗在卡上簽別人名字覺得怪怪的，當時沒問他，回來後
      才問他」等語（見本院卷第三六頁），均係供承其看到夏颯穗在簽帳單上使用
      他人名義簽帳，心裡感覺很奇怪等語。按理而言，若被告丙○○事先知悉該信
      用卡係竊得之贓物，理應對於夏颯穗於簽帳單簽寫他人之姓名，以逃避日後追
      查，有所認知，何以反而有奇怪之感覺，此顯非共同行使偽造私文書應有之情
      甚明，是被告丙○○所辯事先不知情云云，尚堪採信。
（二）再同案被告夏颯穗雖於警訊時陳稱：「（問：丙○○是否知道刷卡得來物品為
      贓物？）當然知道」云云（偵查卷第九頁）；然嗣於偵查時則供稱：「（問：
      丙○○知否該卡是偷來的？）當時我們都不知」、「李向梁問此卡額度怎麼那
      麼高、額度多少，梁回答不出，才告知此卡是偷的，李說要將該卡送警局」等
      語（見偵查卷第第一三八頁至第一三九頁）；另同案被告梁珠貴於原審調查時
      亦供稱：「丙○○不知道卡是偷來的」、「丙○○有質問我卡的事情」等語（
      見原審卷第第四０五頁、第四一九頁）等語；再證人即夏颯穗之員工蔡金翰於
      原審時亦證稱：當天夏颯穗提議要去買東西，他約丙○○出去，回來後爭吵一
      些事情，好像有說卡簽名的問題等語（見原審卷第三六一頁）。是依同案被告
      夏颯穗、梁珠貴及證人蔡金翰所言，除證人夏颯穗曾於警訊時供稱被告丙○○
      對於前揭犯行均知情外，並無其他證人或證據可資證明被告丙○○有此犯行，
      自難僅憑夏颯穗唯一且前後供述不一之警訊指訴，即認被告丙○○確有此行為
      。
（三）再同案被告梁珠貴雖於偵查中供稱：「夏颯穗、丙○○購得手錶後，蔡鴻文叫
      我載丙○○回工廠，蔡鴻文、夏颯穗二人於返回工廠途中，至金飾店刷卡因遭
      拒絕，老闆打電話確認持卡人身分，蔡鴻文見情形不對，衝回工廠找丙○○出
      來救夏颯穗，由丙○○向銀樓老闆謊稱該卡是她的，老闆認為本人已到場就無
      須再確認」云云（見偵查卷第七十九頁反面、第八十頁）。然證人即信樺珠寶
      銀樓負責人丁○○於偵查中證稱：「當天是一名女子（經指認為夏颯穗）進來
      刷卡，年約四十初歲，他刷購金飾三萬八千五百二十元，簽單上簽名為『江蘇
      華』，除了那名女子外，另有一名男子在外徘徊」（見偵查卷第六十二頁反面
      、六十三頁）；於原審調查時則證稱：「當天是夏颯穗進來刷卡，簽單上簽名
      為『江蘇華』，我們是機器刷卡，金額通過就會給我授權碼，表示這筆交易他
      們承認，我就請他簽名。」、「（問：當時信用卡有無因額度不夠而無法刷卡
      ？）沒有，沒發現異常現象。」、「（問：夏月秀離開後有沒有和其他人再來
      ？）沒有」等語（見原審卷第三三七頁至三三九頁）；另同案被告夏颯穗於偵
      查中亦供承：「我去金飾店刷卡時，梁載李回去，後來梁又回金飾店載我，他
      來載我時，我已刷卡完成」等語（見偵查卷第一三八頁反面）。顯見並無同案
      被告梁珠貴所供述因刷卡遭拒絕，蔡鴻文衝回工廠找李米出面向銀樓老闆謊稱
      該卡是她的之刷異常現象發生，故梁珠貴前揭供詞顯與事實不符，不足採信。
（四）徵之，同案被告梁珠貴於原審時供稱：「（問：你有沒有要送東西給丙○○？
      他有沒有收？）有，他沒有收放在桌上」（見原審卷第四Ｏ九頁）、於臺灣板
      橋地方法院另案調查時亦為相同之供述（見該院九十年度易字第一０八一號卷
      第一八八頁），益證被告丙○○事後並未分得任何贓物。
五、綜上所述，被告丙○○事前並不知該信用卡係梁珠貴竊得之贓物，且未陪同夏颯
    穗至信樺珠寶銀樓刷卡購買金飾，亦未向該銀樓負責人丁○○偽稱係真正持卡人
    ，另事後又未分得任何贓物，是其縱曾因受其老闆夏颯穗之邀而陪同夏颯穗共同
    至英吉利公司刷卡購買手錶，亦屬人情之常，自難因此即認定其與夏颯穗等人有
    何犯意聯絡及行為分擔。此外，復查無其他積極證據足資證明被告丙○○有公訴
    人所起訴之犯行，揆諸前揭說明，自應為無罪之諭知。原審未詳予審究，遽認被
    告丙○○有共同詐欺取財、偽造私文書、行使偽造私文書之犯行，尚嫌速斷。被
    告丙○○上訴意旨否認犯罪，為有理由，自應由本院將原判決此部分撤銷，另依
    法諭知無罪之判決。
據上論斷，應依刑事訴訟法第三百六十九條第一項前段、第三百六十四條、第二百九
十九條第一項前段、第三百零一條第一項，刑法第二條第一項前段、第三百四十九條
第一項、第四十七條、（修正後）第四十一條第一項，罰金罰鍰提高標準條例第一條
前段、第二條，判決如主文。
本案經檢察官田炳麟到庭執行職務。
中　　　華　　　民　　　國　　九十三　　年　　　三　　　月　　　十　　　日
                              臺灣高等法院刑事第十二庭
                                  審判長法  官  劉  景  星
                                        法  官  陳  博  志
                                        法  官  謝  靜  恒
右正本證明與原本無異。
乙○○贓物部分不得上訴，其餘部分如不服本判決，應於收受送達後十日內向本院提
出上訴書狀，其未敘述上訴之理由者並得於提起上訴後十日內向本院補提理由書（均
須按他造當事人之人數附繕本）。
                                        書記官  魏  淑  娟
中　　　華　　　民　　　國　　九十三　　年　　　三　　　月　　　十　　　日
附錄：本案論罪科刑法條全文
刑法第三百四十九條第二項
搬運、寄藏、故買贓物或為牙保者，處五年以下有期徒刑、拘役或科或併科一千元以
下罰金。
